臺灣高等法院民事裁定　　　　　　　　　100年度抗字第227號
抗　告　人　龍金鈺
　　　　　　孔峰濱
　　　　　　廖昭賢
相　對　人　家福股份有限公司
法定代理人　康柏德
上列當事人間給付加班費等事件，抗告人聲請訴訟救助，對於中
華民國100年1月10日臺灣士林地方法院99年度救字第104號裁定
提起抗告，本院裁定如下：
    主  文
抗告駁回。
抗告費用由抗告人負擔。
    理  由
一、抗告人於原法院聲請及本院抗告意旨，略以：伊等訴請相對
    人公司給付加班費（下稱本案訴訟），本應於起訴時繳交裁
    判費，惟伊等自相對人公司離職後，無任何工作收入，實無
    資力支出訴訟費用，而本案訴訟又非顯無勝訴之望，且經財
    團法人法律扶助基金會（下稱法扶會）士林分會已核准伊等
    法律扶助之申請，爰聲請訴訟救助，詎原法院竟裁定駁回（
    下稱原裁定）。為此提起抗告，求予廢棄原裁定，並准予訴
    訟救助等語。
二、按當事人無資力支出訴訟費用者，法院應依聲請，以裁定准
    予訴訟救助。但顯無勝訴之望者，不在此限。法院認定前項
    資力時，應斟酌當事人及其共同生活親屬基本生活之需要。
    又無資力支出訴訟費用之事由，應提出能即時調查之證據以
    釋明之。民事訴訟法第107條、第109條第2項、第284條分別
    定有明文。所謂無資力，係指窘於生活，且缺乏經濟上之信
    用者（最高法院18年抗字第260號、43年台抗字第152號判例
    參照），若非無籌措款項以支出訴訟費用之信用技能，即難
    謂為無資力支出訴訟費用。次按經財團法人法律扶助基金會
    分會准予法律扶助之無資力者，其於訴訟程序中，向法院聲
    請訴訟救助時，應准予訴訟救助。但另有不符法律扶助事實
    之證明者，不在此限。而法律扶助法所稱無資力者，係指符
    合社會救助法之低收入戶或其每月可處分之收入及可處分之
    資產低於一定標準者。法律扶助法62條、第3條分別定有明
    文。又所謂每月可處分之收入及可處分之資產低於一定標準
    者，係指申請人為單身戶者，住所地於台北市之申請人其每
    月可處分之收入未超過新臺幣（下同）2萬8,000元者；住所
    地於台灣省或其他地區之申請人其每月可處分之收入未超過
    2萬2,000元者；本款之申請人其可處分之資產須在50萬元以
    下，且限於無本標準第6條所列之應計算之家庭人口者；申
    請人為非單身戶者，以其住所地單身戶之標準，其家庭成員
    自第3人起，每增加1人，則全家每月可處分之總收入即增加
    1萬元為其計算標準。又所稱可處分之資產，如屬申請人全
    家共同居住唯一之不動產，而其土地公告現值及建物課稅評
    定價值合計不超過400萬元者，得不計入可處分之資產。所
    稱可處分收入及可處分資產應計算之家庭人口，指申請人及
    其父母、子女、同財共居之親屬、配偶。此觀財團法人法律
    扶助基金會受法律扶助者無資力認定標準第3條第1、2款、
    第5條第2項、第6條第1項規定自明。再者，法院於具體個案
    應審酌當事人所提證據而為准、駁訴訟救助聲請之裁定，法
    扶會准予法律扶助之決定，對於法院並無拘束力，經法扶會
    （含分會）准予法律扶助之人向法院聲請訴訟救助時，僅係
    推定該聲請人為無資力人，法院倘有聲請人不符法律扶助法
    第3條所定無資力標準之事實之反證，仍得否准訴訟救助之
    聲請，否則無異將法院裁定准、駁訴訟救助之職權，交由法
    扶會全權決定，顯非立法之原意（最高95年度台上字第655
    號裁定、98年度台抗字第928號裁判參照）。
三、查抗告人主張之事實，固據提出法扶會士林分會民國99年5
    月20日扶助律師接案通知書、財產歸屬資料清單、全國財產
    稅總歸戶財產查詢清單等件為證（見原審湖救字卷第5至7頁
    ，本院卷第5至7頁）。惟依稅務電子閘門財產所得調件明細
    表記載（見原審救字卷第5至22頁，本院卷第58至73頁），
    抗告人龍金鈺於96年、97年、98年間所得依序為427,350元
    、435,100元、360,753元，與其同戶籍之母劉臺菊、同母異
    父之妹周崇文於98年間所得依序為8,913元、14萬元，劉臺
    菊尚有投資財產9,860元；抗告人孔峰濱於96年、97年、98
    年間所得依序為436,007元、349,612元、99,696元，與其同
    戶籍之母孔沈阿里於98年間有利息所得13,725元（存摺記載
    存款為579,491元，見本院卷第38頁）、不動產與投資財產
    共2,408,740元，父孔芳雄則無所得或財產；抗告人廖昭賢
    於96年、97、98年間所得依序為759,348元、819,231元、
    772,594元，並有1995年份無價值之福特六和汽車一輛，與
    其同戶籍之母廖林菊並無所得或財產，妹廖美娟於98年間所
    得416,044元。衡之抗告人龍金鈺為住在台北市之非單身戶
    ，參酌其同財共居親屬所得，其全家於98年間每月可處分之
    總收入約4萬2,472元，已逾上開無資力認定標準之3萬8,000
    元【計算式：（360,753+8,913+140,000）÷12≒42,472；
    元以下四捨五入，下同】；另抗告人孔峰濱為住在台灣省（
    新北市）之非單身戶，參酌其同財共居親屬所得，其全家於
    98年間每月可處分之總收入約48,291元，已逾上開無資力認
    定標準之3萬2,000元【計算式：（99,696+13,725+579,491
    ）÷12≒48,291】，至其母孔沈阿里名下之房屋及土地，因
    屋址同於戶籍地址，可推知應屬供其全家居住之房產，且該
    房產公告現值為240萬5,500元（2,408,740-3,240=2,405,50
    0），尚未超過400萬元，依上說明，該房產得不計入可處分
    之資產；又抗告人廖昭賢為住在台北市非單身戶，參酌其同
    財共居親屬所得，其全家於98年間每月可處分之總收入約9
    萬9,053元，已逾上開無資力認定標準之3萬8,000元【計算
    式：（772,594+416,044）÷12≒99,053】，可見本件抗告
    人均不符合法律扶助法第3條所定無資力標準。尤其法扶會
    士林分會曾在抗告人孔峰濱審查表註記「應准予部分補助」
    等字（見本院卷第34頁），異於其他抗告人審查表註記「應
    全部准予扶助」（見本院卷第11、24頁），顯然該分會已知
    本件抗告人有不符法律扶助資格之情形，乃竟予全准扶助，
    自有未合。更何況抗告人龍金鈺、孔峰濱、廖昭賢於本案訴
    訟，僅係請求相對人公司依序給付495,558元、434,286元、
    1,586,190元及其利息（見本院卷第84頁），依民事訴訟法
    第77條之1、第77條之13規定核定其訴訟標的金額，應徵第
    一審裁判費依序為5,400元、4,740元、16,741元，均未過高
    ，以抗告人及其同居親屬資力而言，應有資力負擔上開裁判
    費。揆諸首揭說明，前開反證既已推翻抗告人因經法扶會士
    林分會准予法律扶助而受推定為無資力人之事實，依法律扶
    助法第62條但書規定，本院仍得維持原裁定否准抗告人之聲
    請，不受法扶會士林分會准予法律扶助之拘束。是抗告人所
    稱其無資力支出訴訟費用云云，不足採信。
四、綜上所述，抗告人並非無資產或缺乏經濟信用，尚難以抗告
    人之所得係以在相對人公司工作領取薪資為主，即遽認其等
    一旦離職即陷於無籌措款項以支出訴訟費用之無信用技能及
    資力狀態。抗告人所稱各節，不足以釋明其窘於生活，無籌
    措上開裁判費之信用技能。是抗告人之信用技能、技能等經
    濟狀況，既與上開無資力認定標準所稱無資力之要件不合，
    而法扶會士林分會准予法律扶助，亦與法律扶助法第62條但
    書規定不符，自不影響本院依法審酌抗告人是否准許訴訟救
    助之認定。此外，抗告人復未提出能即時調查之證據，以釋
    明其等無資力支出訴訟費用之主張為真實，其等聲請訴訟救
    助即屬無從准許。從而，原法院駁回其等之聲請，並無不合
    。抗告意旨指摘原裁定不當，求予廢棄，更為裁定，為無理
    由，應予駁回。爰裁定如主文。
中    華    民    國   100    年    2     月    24    日
                    民事第十七庭
                        審判長法  官  藍文祥
                              法  官  陳麗芬
                              法  官  張競文
正本係照原本作成。
本裁定除以適用法規顯有錯誤為理由外，不得再抗告。如提起再
抗告，應於收受後10日內委任律師為代理人向本院提出再抗告狀
。並繳納再抗告費新台幣１千元。
中    華    民    國   100    年    2     月    25    日
                              書記官  章大富